最高法院刑事判決　　　　　　九十六年度台上字第一一六六號
上　訴　人　台灣高等法院檢察署檢察官
被　　　告　甲○○
　　　　　　乙○○
　　　　　　庚○○
上 列二 人
共　　　同
選任辯護人　莊國明律師
被　　　告　丁○○　男民國○○年○月○日生
　　　　　　　　　　身分證統一編號：Ｚ000000000
　　　　　　　　　　住台北市○○○路○段249號4樓
選任辯護人　鄭洋一律師
　　　　　　吳玲華律師
　　　　　　莊國明律師
被　　　告　丙○○　女民國○○年○月○日生
　　　　　　　　　　身分證統一編號：Ｚ000000000
　　　　　　　　　　住台灣省台北縣永和市○○路67巷8號
　　　　　　戊○○　男民國○○年○月○○日生
　　　　　　　　　　身分證統一編號：Ｚ000000000
　　　　　　　　　　住台北市○○街162之4號3樓
　　　　　　己○○　男民國○○年○月○○日生
　　　　　　　　　　身分證統一編號：Ｚ000000000
　　　　　　　　　　住台灣省苗栗縣竹南鎮○○路157號
上列上訴人因被告等違反貪污治罪條例等罪案件，不服台灣高等
法院中華民國九十五年三月二十三日第二審更審判決（九十二年
度上更(二)字第七八四號，起訴案號：台灣士林地方法院檢察署八
十六年度偵字第一五五０、一五五二、一五六五、五０四九、五
０五０、五三三０號，八十六年度偵緝字第二一八號），提起上
訴，本院判決如下：
    主  文
原判決關於甲○○、庚○○、乙○○、丁○○、戊○○部分均撤
銷，發回台灣高等法院。
其他上訴駁回。
    理  由
一撤銷發回（即甲○○、庚○○、乙○○、丁○○、戊○○）部
  分：
本件原判決以檢察官公訴意旨略稱：被告甲○○係台灣省營唐榮
鐵工廠股份有限公司（下稱唐榮公司）之總經理，被告庚○○、
乙○○、丙○○均為同省第九屆省議員。被告丁○○於民國八十
一年間，得知交通部國道高速公路局（下稱高速公路局）將辦理
汐止五股拓建工程第一至第六標作業，乃勾結舊識甲○○，二人
基於出借唐榮公司牌照供投標承攬，從中乘機收取賄款之犯意聯
絡，由丁○○尋得有意承攬上開工程，但不具投標資格之港馬營
造股份有限公司（下稱港馬公司）負責人即被告戊○○，向戊○
○表示：由戊○○支付活動費新台幣（下同）六千萬元，打點唐
榮公司上下官員及排除部分省議員之干擾，即可取得承攬上開工
程。雙方談妥，戊○○同意付款。丁○○將情告知甲○○，指示
屬下配合戊○○之港馬公司，以符合資格之唐榮公司名義投標。
雙方簽立標前協議：「由港馬公司負責核算上開工程底價；於得
標後，由唐榮公司暗中配合港馬公司，辦理書面選商分包作業；
港馬公司願以二十五億六千萬元承攬一至六標工程」。嗣港馬公
司旋在唐榮公司趕辦優良廠商登記。同年六月間，戊○○算妥投
標價格後，與丁○○為防唐榮公司之營建部經理劉政哲（已經判
決無罪確定）私自洩露底價，而故將底價抬至三十三億餘元。在
標單上填載標價封標前，丁○○始私下告知甲○○可將實際投標
價金降為二十八億餘元，甲○○依言填載二十八億三千五百萬元
之標價，終於得標。同年六月，庚○○等多名省議員得悉唐榮公
司標得上開工程，因對省營事業機構本有監督及審查預算、決算
之權，渠等不思正派問政，竟藉機向甲○○表示欲介入上開工程
，而勒索錢財。甲○○轉告丁○○，丁○○徵得時任省議會交通
建設委員會召集人乙○○之同意，共同基於違背職務受賄之犯意
聯絡，取得甲○○所提供欲插足之省議員名單，由丁○○持向戊
○○轉達甲○○、乙○○之指示，表示欲擺平庚○○等省議員及
唐榮公司相關工程官員為由，而要求活動費。戊○○相應索求，
於同年七月十四日，簽發港馬公司面額二千三百萬元支票一張，
交付丁○○兌現後，購買台灣銀行支票面額三百三十萬元一張，
面額一百萬元十張，交付乙○○。乙○○應庚○○指示，除交付
上揭三百三十萬元支票予庚○○收受外，並將現金三百七十萬元
，交由其姪賴文生匯款至庚○○指定之其姪己○○設於第一銀行
竹南分行之帳戶。連同上開三百三十萬元台灣銀行支票在己○○
之帳戶兌現後，己○○依庚○○之指示，將該七百萬元中之六百
萬元，開成各一百萬元之第一銀行支票六張，其中一張翌日存回
己○○帳戶。庚○○、乙○○因而分別從中收受賄款二百萬元及
六百三十萬元。又唐榮公司標得上開工程後，八十一年七月間，
丁○○為使港馬公司順利取得唐榮公司上開工程各分包，乃向甲
○○行賄說項。丁○○、甲○○利用甲○○之妻嚴許婉之愛科
得科技工業股份有限公司（下稱愛科得公司）財務困難，為其紓
困為詞，交付五百萬元賄款給不知情之嚴許婉收受。丁○○就
上揭向戊○○所收受款項，計自留四百七十萬元。同年九月以後
，甲○○直接下令屬下，配合港馬公司標取基礎、路工及排水勞
務標。因認甲○○涉有行為時牽連犯修正前貪污治罪條例第四條
第一項第五款之受賄罪嫌、第六條第一項第四款之圖利罪嫌；庚
○○涉犯同條例第四條第一項第五款之受賄罪嫌；乙○○、丁○
○涉犯同條例第四條第一項第五款之受賄罪嫌、第十條第一項之
行賄罪嫌；戊○○涉犯同條例第十條第一項之行賄罪嫌等情。惟
經審理結果，認為不能證明甲○○、庚○○、乙○○、丁○○、
戊○○犯罪，乃撤銷第一審論處甲○○、乙○○、丁○○、戊○
○共同依據法令從事公務之人員，對於主管之事務直接圖利罪刑
；庚○○共同依據法令從事公務之人員，對於非主管及監督之事
務，利用身分圖利罪刑之判決，改判諭知各該被告無罪。固非無
見。
惟查：(一)、刑事訴訟法第一百五十六條第二項固規定：「被告或
共犯之自白，不得作為有罪判決之唯一證據，仍應調查其他必要
之證據，以察其是否與事實相符。」乃謂認定被告之犯罪事實，
不能僅以被告或共犯承認犯罪之自白陳述，作為其依憑之唯一證
據，而仍應有其他之補強證據，以擔保是項供述證據之可信性，
避免自白不實，竟遭失入於罪。然此所稱之補強證據，並非以證
明犯罪構成要件之全部事實為必要，倘其得以佐證自白之犯罪非
屬虛構，能予保障所自白事實之真實性，即已充分。又得據以佐
證者，雖非直接可以推斷該被告之實行犯罪，但以此項證據與被
告之自白為綜合判斷，若足以認定犯罪事實者，仍不得謂其非屬
補強證據。原判決於其理由四－(十六)內，記載「戊○○於八十一年
七月十四日簽發港馬公司於彰化商業銀行忠孝分行00－000
00－0－0帳號，面額二千三百萬元，票號ＸＬ000000
0號之即期支票一張，交付予被告丁○○，丁○○於當日即在…
…（該）行換購如（原判決）附表一所示之支票十一張，面額共
計一千三百三十萬元，……交予被告乙○○。被告乙○○將其中
之面額三百三十萬元支票，交予被告庚○○收受，（其）餘十張
支票（按面額共一千萬元）則存入乙○○之彰化商業銀行霧峰分
行帳戶兌現。嗣乙○○另自其妻周彭玖妹之台灣中小企業銀行竹
東分行……帳戶……提領現金三百萬元，加（上）已有之現金七
十萬元，交……賴文生匯款三百七十萬元至庚○○指定之己○○
名下第一銀行竹南分行……帳號。庚○○再指示己○○將其中六
百（原判決誤繕為六千）萬元，換開如（原判決）附表二之第一
商業銀行本行支票（按面額各為一百萬元，共六張），其中編號
一之支票，於翌日再回存己○○前開帳戶，……其餘五張……分
別交付省議員蘇文雄、黃木添、林源山，及存入李明通之友陳順
發（該一百萬元嗣由陳順簽開同額支票，存入李明通之女李素卿
帳戶）、林進春之妻陳秋霞第一銀行台中分行……帳戶內等情，
固為被告戊○○、丁○○、乙○○及庚○○所不否認，並經證人
蘇文雄、李明通、林進春、林源山、黃木添、陳秋霞、李素卿、
陳順發等於原審到庭證述無訛……，復有（上揭）……面額二千
三百萬元……支票影本一張、如（原判決）附表一、二所示之支
票影本、調換台支申請書代收入傳票、陳秋霞開戶資料、……陳
順發開戶資料、……黃木添開戶資料……（上揭各相關銀行、農
會、信用合作社）函附卷可稽，……堪認為真實」（見原判決第
二十七頁倒數第三行至第二十九頁第十一行）。此等供述證據及
文書證據，似與戊○○所供：「丁○○……說省議員有雜音，他
要去處理」、「他叫我交二千三百萬（元）給他」、「……有省
議員向唐榮公司施壓，為了擺平這些省議員，要趕快支付這筆錢
」、「丁○○拿省議員名單給我看，他說草根會的人在施壓，有
雜音……，之後向我要錢」（見第一審卷第一宗第一三一頁背面
、第一三三頁背面；八十六年度偵字第五０四九號卷第四十三頁
背面　）；丁○○供稱：「我向港馬公司戊○○表示，……有很
多省議員將來可能會介入推薦廠商予唐榮公司，為擺平這些省議
員，最起碼要四、五千萬元」、「乙○○在沒開標前，就去向甲
○○說，後來有其他省議員又來說，甲○○說煩死了，叫我和乙
○○去擺平」、「乙○○向我表示，曾有庚○○表示要分（標）
」，「我是交付一千三百萬元台支給乙○○，……去處理」，「
有意介入之省議員係庚○○及其帶領之草根會成員」、「我會轉
開十一張台支，是乙○○告訴我的。我知道乙○○將其中一張交
給庚○○，並且乙○○也向我表示庚○○……另要朋分給黃木添
及林進春」、「乙○○說這三百三十萬元之台支是要給庚○○」
，「唐榮公司係省屬單位，受省議會之監督，……如果沒有將省
議員打點好，屆時省議員藉開會之機會質詢……阻斷港馬公司取
得分包工程之商機（如沒拿到工程，前面所花之心血都泡湯）。
所以唐榮公司得標後，馬上就有……庚○○等議員藉其省議員之
勢力，要求拿工程後，再協調拿利益，所以不得不透過……乙○
○去打點」（見八十六年度偵字第九六四號卷第七頁正面、第二
十一頁正面、第一二二頁正、背面、第一三一頁正、背面）；乙
○○坦言：「唐榮得標後，丁○○向我表示有許多廠商，透過庚
○○欲承攬工程，我單獨找庚○○會商數次，最後決定交付庚○
○一筆款項，以擺平其他議員或廠商」，「在還沒有談妥前，就
把這一千萬存到我戶頭，在……談妥後，再把錢領出來，按照庚
○○要求之金額付給他。……好像有一筆三百三十萬元」，「丁
○○向我說省議員有人要爭，……就拿一千三百三十萬給我，叫
我自己去處理。我把七百萬給庚○○。……其中（一張係）三百
三十萬（元）的台支，是要給庚○○，我親自送到庚○○家去給
他」，「另外要的三百七十萬元，我拿一部分現金，銀行再領三
百萬元，……由我太太周彭玖妹在台灣中小企銀竹東分行帳戶（
領出），叫我姪兒賴文生去匯（給庚○○指定之己○○帳戶）」
，「庚○○說草根會的兄弟要分，……提到『木添』、『進春』
也要分（見八十六年度偵字第一五五０號卷第十四頁背面、第三
十三頁正面；第一審卷第四宗第二四八、二四九頁）各等語之自
白並無不合。原判決未就上揭各項供述及文書暨其間付款方式多
所轉折、繁雜之情況證據，何以不足資為戊○○、丁○○、乙○
○自白犯罪之補強證據？詳加說明，難認無判決理由未備之違誤
。(二)、證據之證明力判斷與相關事實之認定，固屬事實審法院自
由判斷之職權，但此項職權之行使，仍應受經驗法則及論理法則
之支配，方為適法，此觀刑事訴訟法第一百五十五條第一項規定
自明。又事實審法院應斟酌調查所得之各項直接、間接證據，本
於推理作用而為綜合判斷，不得僅將卷內各項證據予以割裂觀察
，遽為判決。原判決於理由四－(十七)前段內，以「丁○○與戊○○
參與本件工程，雙方同時約定以港馬公司標得……分包工程總價
百分之三為丁○○之管理費，即以提供施工法、備標……工作文
件及有競標能力之下包商資料予港馬公司為要件，而此之部分技
術是丁○○找江俊華提供資料等情，已據證人江俊華結證在卷」
（見原判決第二十九頁第十二至十六行），微論未就其所謂「管
理費」約定之依據何在及是否符合一般行情，予以說明，已有判
決理由未備之違失，且上揭所稱備標工作文件，客觀上似不甚具
有財產價值，而「有競標能力之下包商資料」，倘非類似不法內
線消息，則其資訊價值似仍有限，僅上揭所稱「施工法」之技術
，或稍具財產價值。然則以港馬公司標得唐榮公司系爭工程之分
包總工程款計算百分之三結果（即十一億一千二百八十萬元乘以
百分之三），高達三千三百三十八萬四千元，豈非謂丁○○轉手
之間，輕易獲取如此豐厚，而與成本顯不相當之暴利？原判決理
由四－(十七)中段內，雖記載：「被告丁○○交付一千三百三十萬元
予被告乙○○之原因，據丁○○稱其中五百萬元係請乙○○代還
董榮芳之欠款，餘款則係提供乙○○參選苗栗縣長之政治獻金，
此與被告乙○○所供亦屬相同。丁○○曾政治捐款予陳啟吉競選
南投縣長之情，亦據陳啟吉、鍾日茂證述無訛，足證被告丁○○
捐款予長期支持之省議員乙○○、陳啟吉等人屬實」（見原判決
第二十九頁倒數第六至十二行），但以八十一年間之幣值而言，
上揭款項可謂不小，丁○○似非資力至為雄厚之富商巨賈，為何
不親手還債，以免轉託之間，滋生意外枝節？又何以既捐款資助
陳啟吉，猶有餘力再挹注乙○○高達八百三十萬元之政治獻金？
原判決理由四－(十七)後段記載：「至被告乙○○交付七百萬元予被
告庚○○之原因，據乙○○稱係還給庚○○之投資款，核與庚○
○供稱此款係乙○○返還投資俊寶證券公司之投資款……，亦屬
一致」（見原判決第二十九頁倒數第三至六行），然則金額非小
，為何未見退股聲明、約定、結算及登記資料？原判決理由四－
(十八)內，說明「被告庚○○使用己○○帳戶存入乙○○交付之七百
萬元，再轉帳支出面額各一百萬元之支票，分別交與李明通、黃
木添、林進春、蘇文雄與林源山，……目的或為償還合作購填土
地之代墊款（李明通、黃木添、林進春、蘇文雄部分），或為支
助競選立法委員之政治獻金（林源山部分）」（見原判決第三十
頁倒數第九至十四行），因何所憑之「買賣契約書」，買主為黃
木添，賣主竟為庚○○及江永煇？其所稱之「合夥契約書」，合
夥人係黃木添與己○○二人（見第一審卷第二八八至二九二頁）
，而無李明通、林進春、蘇文雄等人？況縱然黃木添確有代墊款
項之情，何以庚○○恰以同額款項交付上揭李明通等三人？何故
林源山部分則屬政治獻金？上揭論斷疑慮各情，是否符合客觀存
在之經驗法則、論理法則？俱非無研酌餘地。(三)、判斷事實所憑
之依據，必須與卷內證據資料相符，乃能正確無訛，倘與卷內之
證據資料不符，則其判斷之基礎即非確實，應認有證據上理由矛
盾之違法，自足構成撤銷之原因。原判決於理四－(十一)內，記載：
「雖丁○○、戊○○與乙○○均供述有省議員介入施壓，甚（至
）有省議員名單之說，然庚○○向唐榮（公司）高層或甲○○施
壓要求分標一節，……甲○○……加以否認」（見原判決第二十
四頁第一至四行），於理由四－(十三)內，記載：「無證據顯示乙○
○利用其審查唐榮公司預、決算之機會，向甲○○或其他唐榮公
司承辦人員表示欲介入系爭工程」（見原判決第二十六頁第九至
十一行）各等情，然依卷內證據資料顯示，甲○○曾明確供述：
「唐榮公司是省屬公司，受省議會監督，省議員對唐榮公司的每
一件事都想介入。因唐榮公司的預算、結（當係『決』之誤繕）
算，及很多案件，都要省議員通過，所以省議員就利用這種監督
關係，向唐榮公司要求工程、人事、工程採購，而施加壓力，就
如庚○○、乙○○也都有來談有關工程之事」（見八十六年度偵
字第四六三七號卷第二一五頁）；乙○○供稱：「有許多省議員
都有意介入該項工程，並向唐榮（公司）當時之總經理甲○○施
壓，……主要是省議員庚○○『草根會』的兄弟有意介入」（見
八十六年度偵字第一五五０號卷第五十七頁）；丙○○直言：「
（問：唐榮公司是否工程都是省議員在吃的，對不對？）是的」
（見八十六年度偵字第一五五一號卷第六十五頁背面），似均屬
唐榮公司及甲○○因本件系爭工程而遭受省議員庚○○或乙○○
施壓之供述證據，且似有上揭款項流程之帳戶等文書證據足以佐
證。原判決逕為相反之判斷，顯有證據上理由矛盾之違失。(四)、
與待證事實具有重要關係之證據，雖經調查，如尚非完全明瞭，
即與未經調查者無異，其遽行判決，當有應於審判期日調查之證
據而未予調查之違法。原審雖傳喚品川淳到庭，就愛科得公司如
何改組人事及丁○○發放員工薪水之事，予以調查，因而採信甲
○○所為丁○○攜五百萬元至嚴許婉原任名義負責人之愛科得
公司發放薪水之事，伊毫不知情之辯解，並進而認不能憑以作為
甲○○受賄之依據（見原判決第十、十一頁，理由四－(三)全文）
，然丙○○曾供稱：「戊○○曾央請我向呂芳契表明與丁○○沒
關係（因呂芳契與甲○○不和，而丁○○又是甲○○的人）」（
見八十六年度偵字第一五五一號卷第四十頁正面），似謂甲○○
與丁○○關係匪淺，參之第一審共同被告陳瑞源指稱：「應該是
甲○○在主導交代的」（見八十六年度偵字第五０五０號卷第四
十頁背面），又唐榮公司之勞務分包事宜，經承辦人張裕民連續
於八十一年十月六、七、九日三度簽請上級指示，均未見下文，
復於同年月十四、十九、二十日上簽呈請速示，仍無結果，迨其
上司即營建部代經理孫基興於同年月二十日檢同張裕民之四份簽
呈報請「層峰鑒核」，始由呂芳契批示「依據原來授權原則，希
依權責即刻決行免誤」，為原判決於理由四－(九)內所敘明（見原
判決第十八、十九頁）。則董事長呂芳契與總經理甲○○就本件
工程分包事宜，似有不同立場或意見，呂芳契不願置身其內。原
審就丁○○、林瑞崇僅占愛科得公司百分之四股份，卻能獲得推
舉為董事及董事長之原因，其二人取得之股權，是否確有付出股
金作為代價？丁○○提供本件五百萬元作為發放該公司員工薪水
之用，該公司會計帳冊資料如何處理等事項，未予調查根究明白
；戊○○既供稱「（我）後來果然標到『橋樑結構』、『基礎』
二個勞務標，另外以和興公司名義標得『路工及排水工程』勞務
標。……丁○○曾引薦我拜訪甲○○，選商作業由丁○○一手包
辦」（見八十六年度偵字第五０四九號卷第九十八、九十九、一
０三頁），「唐榮（公司）確也依我提供之邀標廠商發邀標書」
（見同上卷第四十四頁正面），「（我）與和興之關係十分密切
，我們之間互相配合」（見第一審卷第一三五頁正面），似謂有
由丁○○安排圍標之情，且和興公司係港馬公司之配合廠商。原
判決逕認和興公司標得之工程，不屬港馬公司（見原判決第九頁
倒數第十一至十三行、第十五頁第十一至十八行），而未就港馬
公司與和興公司之關係（包含有無股東相互投資情形）予以查明
釐清；原判決又逕以戊○○與丁○○一致翻稱系爭二千三百萬元
係為「暫借款」或「借款」性質，予以採信（見原判決第二十九
頁第十七至二十行），卻未就港馬公司之會計帳冊之記載及有無
書立領款條或借款書證等情，進而覈實查證；復逕行採信丁○○
所言：「五百萬元係請乙○○代還（已死亡之）董榮芳之欠款」
（見原判決第二十九頁倒數第十、十一行），竟未就其間有無會
算及清償證明之事，詳加調查；亦逕行以乙○○、庚○○嗣後翻
供，所陳七百萬元係「退還投資款」一節一致，而予採信（見原
判決第二十九頁倒數第三至六行），乃未就其二人間投資契約與
退股詳情，進行查證；另逕憑黃木添與己○○所簽訂之合夥契約
書，認定「李明通等人替庚○○墊款四百餘萬元」（見原判決第
三十二頁第一至三行），然未詳查是否其等諸人間確有墊款資金
紀錄？上述各情，均為判斷上揭各被告所辯是否可信之基礎，攸
關公平正義之維護，原審未遑查明，遽行判決，應認有證據調查
職責未盡之違法。以上，或為檢察官上訴意旨所指摘，或屬本院
得依職權調查之事項，應認原判決就上揭部分，仍具有撤銷發回
更審之原因。又刑法關於公務員身分之定義規定已經修正，於更
審時，宜注意比較新、舊法之適用，併此指明。
二駁回（即丙○○、己○○）部分：
按刑事訴訟法第三百七十七條規定，上訴於第三審法院，非以判
決違背法令為理由，不得為之。是提起第三審上訴，應以原判決
違背法令為理由，係屬法定要件。如果上訴理由書狀並未依據卷
內訴訟資料，具體指摘原判決不適用何種法則或如何適用不當，
或所指摘原判決違法情事，顯與法律規定得為第三審上訴理由之
違法情形，不相適合時，均應認其上訴為違背法律上之程式，予
以駁回。本部分檢察官上訴意旨略稱：(一)、被告丙○○已供承：
戊○○曾央請伊介紹與呂芳契認識而自行交往，嗣戊○○向伊抱
怨，謂渠承包呂芳契負責之唐榮公司工程，款項遭刁難遲未發放
，要伊出面關說。伊乃向呂芳契反應，撤換工地主任，呂芳契並
表示「依法辦理，該給你的就給你」。後來呂芳契向戊○○借錢
，為了避嫌，依照呂芳契要求，戊○○匯款五百萬元進入伊大兒
子劉建平之台灣中小企業銀行永和分行帳戶內，由伊轉給呂芳契
，另五百萬元則係現金，由伊直接交給呂芳契；戊○○亦供稱：
伊由丙○○帶同前往呂芳契辦公室會面，伊向呂芳契表示：「有
很多墊款施工及追加施工部分，該給我們，要給我們」，呂芳契
答稱：「依合約規定，該給你們的，會給你們」各等語，參以劉
建平上揭帳戶之支出存入來源流向表、跨行通匯匯入匯款明細表
、退匯手續費清單等證據資料，當足認丙○○所言「呂芳契係幫
戊○○之人」，戊○○交給伊一千萬元，伊全數交給呂芳契本人
，其中五百萬元係匯款，五百萬元為現金等情，「核與事實，而
堪採據」，原審竟均「棄置不採，採信被告等事後所為辯解，而
為無罪諭知，顯有違經驗及論理法則，以及應予調查之證據未予
調查、理由不備之違法」。(二)、庚○○本身於第一商業銀行竹南
分行已有帳戶，被告己○○既供承其叔父庚○○前無向伊借用帳
戶之習慣，則就此借用其帳戶，於短期之內，匯進、匯出大筆金
額之事，應知有異，況庚○○於緝獲之初，猶一再否認借用己○
○帳戶，「苟非另有隱情，何須否認？」原判決竟對於己○○為
無罪諭知，顯有違經驗及論理法則，並有證據調查職責未盡及判
決理由不備之違失云云。惟查：證據之取捨及證明力之判斷，係
屬事實審法院自由判斷之職權，此項職權之行使，倘不違背客觀
存在之經驗法則與論理法則，即不能依憑主觀意見，任意指摘為
違法，而資為上訴第三審之適法理由。又犯罪事實應依證據認定
之，無證據不得推定犯罪事實，為刑事訴訟法第一百五十四條第
二項所明定。是調查所得之證據，若不足以證明犯罪者，自不能
以推測或擬制之方法，作為裁判之基礎，據以推斷被告犯罪。再
貪污治罪條例所謂之賄賂，固包含金錢、財物及足以滿足慾望，
具有財產上價值之利益在內，但此賄賂在客觀上應與公務員之行
為，具有相當之對價關係，始克當之。原判決已於理由四－(二十)至
內，說明丙○○與戊○○一致陳稱呂芳契就戊○○遭唐榮公司
人員刁難一事，表示：「那就依法辦理，該給你的就給你」，可
見「該項工程估驗款，依契約應由唐榮公司支付給港馬公司者，
並非不法利益，唐榮公司付給港馬公司工程估驗款並無不法之處
」。縱然戊○○匯款五百萬元存入丙○○之子劉建平之銀行帳戶
，有上揭帳戶相關文書資料可證，但該款因呂芳契已經死亡，無
從查證究屬呂芳契或丙○○向戊○○所借貸者，然衡以丙○○與
戊○○係多年摯友，呂芳契則係丙○○三十餘年合作股東，又為
省議員同事，就渠等三人間關係觀之，戊○○央請丙○○幫忙依
約索欠，應屬事理之常，呂芳契指示唐榮公司人員依法付款，亦
無違法之處，難認呂芳契有違背職務，丙○○係利用省議員身分
，使呂芳契於執行職務時受影響或心理受拘束。從而，「檢察官
指被告丙○○以省議員之關係及對唐榮公司董事長呂芳契之影響
力，與呂芳契有犯意聯絡，假藉投資不動產為藉口，向戊○○索
取賄款，尚嫌無據」，因認其等基於情誼所為之一般金錢借貸行
為，要與職務上依法行事，並不具有對價之關係，丙○○被訴違
背職務受賄罪嫌，應屬不能證明；復於理由四－內，敘明己○
○係代書，為庚○○之姪，提供帳戶為庚○○使用，尚屬情理之
常，不能僅以臆測，認定己○○知悉其中有異，縱然庚○○一度
否認借用己○○帳戶，仍難憑以推認己○○詳知內情，依證據裁
判主義及被告無自證無罪義務原則，應認己○○被訴涉嫌犯刑法
第一百六十五條第一項之湮滅證據犯行（按第一審判決係以隱匿
貪污所得財物罪名論處），亦屬不能證明，乃撤銷改判，諭知丙
○○、己○○二人無罪。所為之判斷及得心證理由，俱有卷內各
證據資料可憑，自形式上觀察，並未違背客觀存在之經驗法則與
論理法則。檢察官此部分上訴意旨，置原判決已明白論斷之事項
於不顧，任憑己意指摘其有違背經驗法則、證據調查職責未盡及
判決理由欠備之違法，且猶執前詞，仍為單純事實上之爭執，不
能認為適法之第三審上訴理由。依上說明，應認檢察官就丙○○
、己○○部分之上訴，為違背法律上之程式，予以駁回。
據上論結，應依刑事訴訟法第三百九十七條、第四百零一條、第
三百九十五條前段，判決如主文。
中　　華　　民　　國　九十六　年　　三　　月　　八　　日
                      最高法院刑事第七庭
                          審判長法官  張　淳　淙
                                法官  劉　介　民
                                法官  張　春　福
                                法官  洪　昌　宏
                                法官  蔡　彩　貞
      本件正本證明與原本無異
                                      書  記  官
中　　華　　民　　國　九十六　年　　三　　月　 十二 　日
                                                      Ｑ
